【裁判字號】    99,選訴,17
【裁判日期】    990430
【裁判案由】    違反公職人員選舉罷免法等
【裁判全文】
臺灣彰化地方法院刑事判決              99年度選訴字第17號
公  訴  人  臺灣彰化地方法院檢察署檢察官
被      告  丙○○
選任辯護人  黃鼎鈞律師
            陳銘傑律師
被      告  丁○○
選任辯護人  黃進祥律師
            張崇哲律師
            張仕融律師
被      告  癸○○
選任辯護人  楊佳勳律師
            張崇哲律師
            張仕融律師
被      告  乙○○
選任辯護人  楊佳勳律師
            張崇哲律師
            張仕融律師
被      告  丑○○
選任辯護人  鄭秀珠律師
被      告  辛○○
            庚○○
上列被告等因違反公職人員選舉罷免法等案件，經檢察官提起公
訴（98年度選偵字第145、149、151、174、175、177號），本院
判決如下：
    主    文
丙○○共同犯公職人員選舉罷免法第99條第1項之交付賄賂罪，
累犯，處有期徒刑參年拾月，褫奪公權肆年。扣案預備交付之賄
賂新臺幣壹萬肆仟伍佰元，其中新臺幣壹萬元，與丁○○連帶沒
收，其餘新臺幣肆仟伍佰元，與癸○○、子○○連帶沒收；未扣
案預備交付之賄賂新臺幣捌仟元，與乙○○連帶沒收。
丁○○共同犯公職人員選舉罷免法第99條第1項之交付賄賂罪，
，處有期徒刑參年貳月，褫奪公權肆年。扣案預備交付之賄賂新
臺幣壹萬元，與丙○○連帶沒收。
乙○○共同犯公職人員選舉罷免法第99條第1項之交付賄賂罪，
，處有期徒刑貳年，緩刑伍年，並應向公庫支付新臺幣壹拾伍萬
元，褫奪公權參年。扣案之新臺幣貳仟元沒收；未扣案預備交付
之賄賂新臺幣捌仟元，與丙○○連帶沒收。
癸○○共同犯公職人員選舉罷免法第99條第1項之交付賄賂罪，
處有期徒刑壹年拾月，緩刑肆年，並應向公庫支付新臺幣壹拾貳
萬元，褫奪公權參年。扣案預備交付之賄賂新臺幣肆仟伍佰元，
與丙○○、子○○連帶沒收。
丑○○犯有投票權人收受賄賂罪，處有期徒刑肆月，如易科罰金
，以新臺幣壹仟元折算壹日，褫奪公權壹年。未扣案之賄賂新臺
幣伍仟元沒收，如全部或一部不能沒收時，追徵其價額。
辛○○、庚○○共同犯有投票權人收受賄賂罪，各處有期徒刑肆
月，如易科罰金，均以新臺幣壹仟元折算壹日，均褫奪公權壹年
。未扣案之賄賂新臺幣參仟元連帶沒收，如全部或一部不能沒收
時，連帶追徵其價額。
    事    實
一、丙○○曾因違反毒品危害防制條例案件，經臺灣雲林地方法
    院於民國(下同)93年8月16日判處有期徒刑9月確定，入監執
    行後，於94年7月1日假釋出監，迄至94年9月16日假釋付保
    護管束期滿，未經撤銷假釋，視為執行完畢。丙○○因曾任
    陳奭堯(因違反公職人員選舉罷免法案件，由臺灣彰化地方
    法院檢察署檢察官另案偵辦中)之縣議員助理，與丁○○、
    乙○○、癸○○與子○○(另由本院審理中)均為陳奭堯之支
    持者，其等為求中華民國98年12月5日舉辦之彰化縣第17 屆
    縣議員選舉(下稱本次選舉)第6選舉區（彰化縣社頭鄉、田
    中鎮、二水鄉）登記第7號候選人陳奭堯能順利當選，竟由
    丙○○分別與丁○○、乙○○、癸○○基於反覆對於有投票
    權之人，交付賄賂，而約其投票權為一定行使之單一犯意聯
    絡，子○○則與丙○○、癸○○基於預備對於有投票權之人
    ，交付賄賂，而約其投票權為一定行使之犯意，為下列二、
    三、四所示之賄選犯行。
二、與丁○○共同賄選部分：
(一)、丙○○於98年11月17日中午12時許，與陳奭堯共同前往丁○○位於彰化縣二水鄉○○村○○路8之9號住處，與丁○○商
    議為陳奭堯助選事項。其間，丙○○要求丁○○在本次選舉
    中，負責在彰化縣二水鄉倡合村、源泉村、合興村等地尋找
    有投票權之選民，給予一定金額之賄賂款項(其金額由丁○○視情況決定)，使收受賄賂之選民將其選票投予陳奭堯，
    丙○○則提供丁○○所需之賄選經費，經丁○○當場應允後
    ，丙○○與丁○○2人遂共同基於交付選民賄賂之犯意聯絡
    ，由丙○○將新臺幣（以下同）1萬元與1500張選舉文宣品
    交付予丁○○收受後，由丁○○為下列交付選民賄賂之行為
    ：
１、由丁○○於98年11月19日下午4、5時許，至彰化縣二水鄉○○村○○路47號壬○○（由臺灣彰化地方法院檢察署檢察官
    另為緩起訴處分）住處，要求壬○○在本次選舉將其選票投
    予陳奭堯，並以3000元賄款作為上開約定投票行為之對價而
    交付予壬○○，壬○○明知其所收受之款項係賄選之對價仍
    同意收受。
２、由丁○○於98年11月25日14時許，至彰化縣二水鄉○○村○○路○段658號辛○○、庚○○夫妻住處，適辛○○不在其住
    處，丁○○即對庚○○要求其夫妻在本次選舉將其選票投予
    陳奭堯，並以3000元賄款作為上開約定投票行為之對價而交
    付予庚○○，欲使辛○○、庚○○夫妻共同收受，庚○○明
    知丁○○所交付之款項係賄選之對價，竟未加以退還，而於
    辛○○稍後返回住處時，轉告辛○○有關丁○○交付賄賂及
    請求其等夫妻於本次選舉將選票投予陳奭堯上情後，辛○○
    、庚○○夫妻仍基於共同收受賄賂之犯意聯絡，決定共同收
    受丁○○所交付之上開賄款，將上開賄款歸為其夫妻所有。
３、由丁○○於98年11月26日18時許，至彰化縣二水鄉○○村○○路8號之8丑○○住處，要求丑○○在本次選舉將其選票投
    予陳奭堯，並以5000元賄款作為上開約定投票行為之對價而
    交付丑○○，丑○○明知其所收受之款項係賄選之對價仍同
    意收受。
(二)、丙○○復基於同上之單一犯意，於98年12月2日14時許，再
    次前往丁○○位於彰化縣二水鄉○○村○○路8之9號住處，
    將1萬元賄款交付予丁○○，要求丁○○於倡和村、源泉村
    及合興村每村找3選民，作為行求賄款之對象，並以於98年
    12月5日選舉投票日當天，幫助陳奭堯買票催票、顧投票所
    及報票事宜作為給付款項之名目，藉以要求選民在本次選舉
    將其選票投予陳奭堯，並以作為付款名目之賄款作為上開約
    定投票行為之對價，丁○○則當場收受該筆賄款並承諾為丙○○辦理此一要求事項，惟丁○○尚未發放該筆賄款，即於
    同日下午7時15分許，因違反公職人員選舉罷免法而為警持
    拘票於彰化縣二水鄉○○村○○路8之9號住處拘提到案，並
    經警扣得丙○○所交付供預備賄選用之現金1萬元。嗣壬○○於接受調查時提出其自丁○○處所收受之賄款3000元，由
    警扣押。
三、與乙○○共同賄選部分：
(一)、丙○○又於98年11月下旬某日，與陳奭堯共同至彰化縣二水
    鄉○○村○○路26號乙○○住處，陳奭堯除當場要求乙○○
    向鄰居拉票，請求乙○○及其鄰居能於本次縣議員選舉中投
    票支持陳奭堯外，並交付選舉文宣品於乙○○，而獲得乙○○允諾。其後，即由丙○○於98年11月24日下午7、8時許，
    獨自前往乙○○上址住處，與乙○○商議，丙○○要求乙○○在本次選舉中，負責在彰化縣二水鄉上豐村尋找有投票權
    之選民，各給予每人2000元賄賂款項，使收受賄賂之選民將
    其選票投予陳奭堯，丙○○則提供乙○○所需之賄選經費，
    並給予乙○○2000元之報酬，經乙○○當場應允後，丙○○
    、乙○○遂共同基於交付選民賄賂之犯意聯絡，由丙○○即
    將2萬元與選舉文宣品交付予乙○○收受後，由乙○○為下
    列交付選民賄賂之行為：
１、由乙○○於98年11月20日下午4時許，至彰化縣二水鄉○○
    村○○路○段274號陳萬教（由臺灣彰化地方法院檢察署檢察
    官另為緩起訴處分）居所處，要求陳萬教在本次選舉將其選
    票投予陳奭堯，並以2000 元賄款作為上開約定投票行為之
    對價而交付予陳萬教，陳萬教明知其所收受之款項係賄選之
    對價仍同意收受。嗣陳萬教接受調查時提出其自乙○○處收
    受之賄款2000元，由警扣押。
２、由乙○○於98年12月4日前10日某時，至彰化縣二水鄉○○
    村○○路○段348巷13號陳龍波住處，要求陳龍波（由臺灣彰
    化地方法院檢察署檢察官另為緩起訴處分）在本次選舉將其
    選票投予陳奭堯，並以2000元賄款作為上開約定投票行為之
    對價而交付予陳龍波，陳龍波明知其所收受之款項係賄選之
    對價仍同意收受。嗣陳龍波接受調查時提出其自乙○○處收
    受之賄款2000元，由警扣押。
３、由乙○○於98年12月4日前1星期某時，至彰化縣二水鄉○○
    村○○路○段302號董西庚（由臺灣彰化地方法院檢察署檢察
    官另為緩起訴處分）住處，要求董西庚在本次選舉將其選票
    投予陳奭堯，並以2000元賄款作為上開約定投票行為之對價
    而交付予董西庚，董西庚明知其所收受之款項係賄選之對價
    仍同意收受。嗣董西庚接受調查時提出其自乙○○處收受之
    賄款2000元，由警扣押。
４、由乙○○於98年12月4日前1星期某時，至彰化縣二水鄉○○
    村○○路14號蔡朝陽（由臺灣彰化地方法院檢察署檢察官另
    為緩起訴處分）住處，要求蔡朝陽在本次選舉將其選票投予
    陳奭堯，並以2000元賄款作為上開約定投票行為之對價而交
    付予蔡朝陽，蔡朝陽明知其所收受之款項係賄選之對價仍同
    意收受。嗣蔡朝陽接受調查時提出其自乙○○處收受之賄款
    2000元，由警扣押。
５、由乙○○於98年12月3日上午10時許，至彰化縣二水鄉○○
    路○段38號范百聰（由臺灣彰化地方法院檢察署檢察官另為
    緩起訴處分）住處，要求范百聰在本次選舉將其選票投予陳
    奭堯，並以2000元賄款作為上開約定投票行為之對價而交付
    予范百聰，范百聰明知其所收受之款項係賄選之對價仍同意
    收受。嗣范百聰接受調查時提出其自乙○○處收受之賄款20
    00元，由警扣押。
(二)、經臺灣彰化地方法院檢察署檢察官指揮傳喚乙○○、陳萬教
    、陳龍波、董西庚、蔡朝陽與范百聰到案查獲。而陳萬教、
    陳龍波、董西庚、蔡朝陽與范百聰於接受調查時均提出其自
    乙○○處收受之賄款2000元，乙○○亦提出其向陳萬教、陳
    龍波、董西庚、蔡朝陽交付賄賂而自丙○○所得之報酬2000
    元，由警擲押。
四、與癸○○共同賄選部分：
(一)、丙○○於98年12月3日下午4時30分許，在陳奭堯位於彰化縣
    田中鎮○○路之競選總部內，與癸○○商議，丙○○要求癸○○在本次選舉中，負責在彰化縣田中鎮尋找有投票權之選
    民，給予一定金額之賄賂款項(其金額由癸○○依其認定按
    每一受賄選民戶內選民總數乘以500元計算)，使收受賄賂之
    選民除將其選票投予陳奭堯，並運用受賄選民合法影響力使
    其戶內不知情之選民將其選票投予陳奭堯，而賄賂單一選民
    之代價則以戶內選民總數乘以500元整體計算，丙○○則提
    供癸○○所需之賄選經費，經癸○○當場應允後，丙○○、
    癸○○遂共同基於交付選民賄賂之犯意聯絡，由丙○○將1
    萬元交付予癸○○收受後，由癸○○為下列交付選民賄賂之
    行為：
１、由癸○○於98年12月3日下午5時許，至彰化縣田中鎮○○路
    ○ 段216巷100弄110號蕭嘉六（由臺灣彰化地方法院檢察署
    檢察官另為緩起訴處分）住處，要求蕭嘉六在本次選舉將其
    選票投予陳奭堯，並以1000元賄款作為上開約定投票行為之
    對價而交付予蕭嘉六，蕭嘉六明知其所收受之款項係賄選之
    對價仍同意收受。嗣蕭嘉六接受調查時提出其自癸○○處收
    受之賄款1000元，由警扣押。
２、由癸○○於98年12月3日下午6時許，至彰化縣田中鎮○○路
    ○段216巷100弄76號子○○（另由本院審理中)住處，要求子
    ○○在本次選舉將其選票投予陳奭堯，並以3000元賄款作為
    上開約定投票行為之對價而交付予子○○，子○○明知其所
    收受之款項係賄選之對價仍同意收受。嗣子○○接受調查時
    提出其自癸○○處收受之賄款3000元，由警扣押。
３、癸○○並於前述２所示之同時、地，要求子○○轉知尚不知
    情之鄰居劉淑敏在本次選舉將其選票投予陳奭堯，並以4500
    元賄款作為上開約定投票行為之對價而交付予子○○，子○○明知其所收受之款項係賄選之對價仍同意收受，與癸○○
    共同基於預備向劉淑敏行求賄選之犯意聯絡，俟機要求劉淑
    敏在本次選舉將其選票投予陳奭堯，並將此部分之賄款4500
    元交付劉淑敏，惟子○○尚未轉知劉淑敏有關癸○○所要求
    之賄選事項及交付劉淑敏賄款，即被查獲。嗣子○○接受調
    查時提出其自癸○○處收受之此部分之賄款4500元，由警扣
    押。
４、由癸○○於98年12月3日下午5時許，至彰化縣田中鎮○○里
    ○○路○段216巷100弄90號蕭原杰（由臺灣彰化地方法院檢
    察署檢察官另為緩起訴處分）住處，要求蕭原杰在本次選舉
    將其選票投予陳奭堯，並以2500元賄款作為上開約定投票行
    為之對價而交付予蕭原杰，蕭原杰明知其所收受之款項係賄
    選之對價仍同意收受。嗣蕭原杰接受調查時提出其自癸○○
    處收受之賄款2500元，由警扣押。
(二)、嗣癸○○於98年12月3日晚上10時許，因違反公職人員選舉
    罷免法而為警持拘票於其位於彰化縣田中鎮○○路○段216
    巷100弄132號住處拘提到案。蕭嘉六、子○○、蕭原杰接受
    調查時分別提出其自癸○○處收受之賄款1000元、3000元、
    2500元，子○○另提出其自癸○○處取得供與丙○○、癸○○共同預備行賄劉淑敏之賄款4500元，由警扣押。
五、乙○○、癸○○嗣於檢察官偵查時自白其前開犯罪行為。
六、案經彰化縣警察局移送及彰化縣警察局田中分局報請臺灣彰
    化地方法院檢察署檢察官偵查起訴。
    理  由
壹、程序部分：
一、起訴範圍部分：
    本件起訴書證據並所犯法條欄載明被告丁○○、乙○○均另
    犯刑法第143條第1項有投票權之人收賄罪嫌。惟起訴書犯罪
    事實欄就相關部分僅敘述「．．．．，請求丁○○在本次縣
    議員選舉中支持陳奭堯，並進而要求丁○○負責在彰化縣二
    水鄉倡合村、源泉村、合興村等地尋找有投票權之選民，為
    渠行賄買票，丁○○則當場收受該筆賄款，且允為其買票。
    ．．．．丙○○復於98年12月2日下午2時許，再次前往丁○○上揭住處，將1萬元交付於丁○○，請求丁○○於倡和村
    、源泉村及合興村每村找3選民，在98年12月5日選舉投票日
    當天，幫助陳奭堯買票催票、顧投票所及報票事宜，丁○○
    則當場收受該筆賄款並允諾為其處理上揭事宜。．．．．」
    、「．．．．前往乙○○上揭住處，將2萬元賄款及選舉文
    宣品數份交付於乙○○，請求乙○○在本次縣議員選舉中支
    持陳奭堯，並進而要求乙○○尋找有投票權之選民，以每位
    選民交付2000元賄款之代價，為陳奭堯行賄買票，其中包含
    乙○○發放該筆賄款之代價2000元，乙○○則當場收受該筆
    賄款與文宣品，且允為其買票。」等語，並未敘明被告丁○○、乙○○本身許以其投票權為一定行使而收取屬於對價之
    賄款，其中關於被告乙○○取得賄款2000元之敘述，依其前
    後語意，應係指被告乙○○取得為陳奭堯從事賄選之代價
    2000元，而非指被告乙○○許以許以其投票權為一定行使而
    收取2000元，是本件起訴書之犯罪事實欄原未敘明被告丁○○、乙○○涉犯刑法第143條第1項投票受賄罪之犯罪事實。
    且臺灣彰化地方法院檢察署檢察官99年度蒞字第1356號補充
    理由書亦敘明「本件被告丁○○所為起訴書犯罪事實欄一(一)
    、被告乙○○所為起訴書犯罪事實欄一(二)之行為，均係犯公
    職人員選舉罷免法第99條第1項之對有投票權人行賄罪嫌，
    且起訴書犯罪事實欄並未記載被告丁○○、乙○○涉犯刑法
    第143條第1項投票受賄罪之犯罪事實，起訴書證據並所犯法
    條欄記載被告丁○○、乙○○涉犯刑法第143條第1項投票受
    賄罪之罪嫌，為誤植，爰更正之。」等語(參見本院審理卷
    第2宗第188頁)，亦同此見解。是起訴書證據並所犯法條欄
    載明被告丁○○、乙○○均另犯刑法第143條第1項有投票權
    之人收賄罪嫌，應係誤載，本件起訴範圍應不包括被告丁○○、乙○○涉犯刑法第143條第1項投票受賄罪部分，合先敘
    明。
二、證據能力部分：
(一)、供述證據之證據能力部分：
１、證人丁○○、乙○○、癸○○、丑○○、辛○○、庚○○、
    壬○○、陳萬教、陳龍波、董西庚、蔡朝陽、范百聰、蕭嘉
    六、蕭原杰、子○○、劉淑敏於警詢時之證述部分：因現行
    刑事訴訟法為保障被告之反對詰問權，排除具有虛偽危險性
    之傳聞證據，以求實體真實之發見，於該法第159條第1項明
    定被告以外之人於審判外之言詞或書面陳述，除法律有規定
    者外，不得作為證據。又被告以外之人於審判外之陳述，雖
    不符前4條之規定（即刑事訴訟法第159條之1至同條之4），
    而經當事人於審判程序同意作為證據，法院審酌該言詞陳述
    或書面陳述作成時之情況，認為適當者，亦得為證據；
    當事人、代理人或辯護人於法院調查證據時，知有第159條
    第1項不得為證據之情形，而未於言詞辯論終結前聲明異議
    者，視為有前項之同意，刑事訴訟法第159條之5定有明文。
    本件公訴人、各被告、辯護人於言詞辯論終結前，除被告丑
    ○○對於證人丁○○於警詢時之陳述爭執其證據能力外，就
    上開證人於警詢時之證述之證據能力並不爭執，且並未主張
    有刑事訴訟法第159條第1項不得為證據之情形，是除被告丑
    ○○所爭執之證人丁○○於警詢時之證述，排除適用於被告
    丑○○被訴犯罪之部分外，應認已同意上開證人(含丁○○)
    於警詢時之證述均得作為各本案被告被訴犯罪之證據，且經
    本院審酌後，認無不適當之情形，則除證人丁○○於警詢時
    之證述排除作為被告丑○○被訴犯罪之證據外，各該供述證
    據均有證據能力。
(二)、其他證據之證據能力部分：
    被告丁○○為警查獲之10000元；證人壬○○於接受調查時
    提出其自丁○○處所收受之賄款3000元；證人陳萬教、陳龍
    波、董西庚、蔡朝陽與范百聰於接受調查時均提出其等自被
    告乙○○處收受之賄款2000元；證人蕭嘉六、蕭原杰、子○○接受調查時所分別提出其等自被告癸○○處收受之賄款
    1000元、2500元、7500元，均經警扣押。公訴人、各被告、
    辯護人於言詞辯論終結前對於上開扣案之款項，並未陳明其
    取得程序有不合法之情形，其等對於下列各項非供述證據之
    證據能力亦無爭執，本院亦未發現下列各項非供述證據有以
    非法方式取得之情形，是各該扣案款項應係以合法程序取得
    ，亦均有證據能力，合先敘明。
貳、實體部分：
一、被告丙○○交付賄款與被告丁○○成立共同之犯意聯絡之事
    實認定部分：
    訊據被告丙○○、丁○○均矢口否認前揭犯行。被告丙○○
    辯稱：我有和陳奭堯於98年11月17日中午12時，在丁○○住
    處，將1萬元交給丁○○，是要發文宣的工作，我沒有交代
    丁○○如何發，由丁○○自己作決定，範圍是合興村、源泉
    村、倡和村、大園村，至於98年12月2日到丁○○住處將1萬
    元交給丁○○，是請丁○○於投開票當天，僱用人員在4個
    投開票所回報投開票所狀況云云。被告丁○○辯稱：丙○○
    、陳奭堯前來時，並未表示要買票云云。經查：
(一)、被告丙○○有於98年11月17日中午12時許，與陳奭堯共同前
    往被告丁○○位於彰化縣二水鄉○○村○○路8之9號住處，
    與被告丁○○商議為陳奭堯助選事項。其間，被告丙○○有
    交付1萬元予被告丁○○收受，其後被告丙○○復有於98年
    12 月2日14時許，再次前往被告丁○○住處，將1萬元賄款
    交付予被告丁○○之事實，業據被告丙○○、陳有朋分別於
    警詢時、於檢察官訊問時及於本院訊問時、於本院行準備程
    序及審理時供證不諱，堪信屬實。
(二)、被告即證人丁○○於本院審理時固供證稱：「他們是同時來
    的，是陳奭堯議員跟我說話的，他們要離開時，丙○○出去
    拿一萬元及兩箱選舉文宣品約一千多張進來放在桌上，並說
    抽籤完之後再來分競選文宣品。丙○○出去拿競選文宣品那
    個時候陳奭堯還在客廳，後來丙○○把一萬元及競選文宣品
    拿進來放在桌上之後．．．．。」等語(參見本院審理卷第1
    宗第206頁反面)，惟當時本次選舉候選人之號次既尚未選定
    ，尚未達發放印有號次之選舉文宣之時機，被告丙○○於98
    年11月17日前往被告丁○○住處交付1萬元予被告丁○○，
    難認係為支付僱工發放印有號次之選舉文宣品之用。又被告
    丙○○即使有將未印有號次之選舉文宣品約1000餘張交付被
    告丁○○，如以1萬元之金額作為發放約1000餘張之未印有
    號次選舉文宣品，其平均每張選舉文宣品之發放代價達5元
    以上，亦屬過高。而依被告即證人丁○○於本院審理時所供
    證「(檢察官問：這些沒有印號碼的文宣品，陳奭堯及丙○○有無向你詢問發放情形？)沒有。這些沒有印號碼的文宣
    品有一千多張，用途只是讓選民知道陳奭堯有出來競選。我
    分發的是合興村，我是去田裡看到人就分給人家。我沒有分
    幾張，我太太將沒有分完的剩餘文宣品當垃圾丟掉。」等語
    (參見本院審理卷第1宗第207頁反面)以觀，被告丁○○亦未
    確實發放1000餘張之未印有號次選舉文宣品。況如被告丙○○於98年11月17日交付1萬元予被告丁○○之目的為僱工發
    放選舉文宣，則理應就執行之方式，與被告丁○○有所商議
    及討論，否則，無異放任給付之報酬與提供勞務之內容顯不
    相當情事發生，然被告即證人丁○○於本院審理時就此卻供
    證稱：「(檢察官問：陳奭堯及丙○○第一次到你家交一萬
    元及文宣品給你的時候，有無指示你如何僱工、僱多少工人
    及每個工人負責發放文宣的區○○路線與每天工作的時數等
    事項？)詳細事項他沒有說，他只說叫我幫他處理。」、「(
    檢察官問：你事後僱用庚○○等人發放文宣品後，有無向陳
    奭堯及丙○○回報僱工情形？)我沒有詳細回報這個細節，
    是有一次陳奭堯到附近拜票，我有告訴他我有找人去幫他處
    理文宣品了。」等語(參見本院審理卷第1宗第207頁正面)，
    足證被告丙○○於98年11月17日交付1萬元予被告丁○○之
    用意，並非真正用於委請被告丁○○僱工發放選舉文宣。且
    被告丁○○自被告丙○○取得前開款項後，亦係將賄款交付
    予被告辛○○、庚○○、丑○○及證人壬○○，詳如後述二
    所載，益足證被告丁○○自被告丙○○受領此部分之真意並
    非用作發放選舉文宣之經費。
(三)、又被告丙○○就其於98年12月2日交付1萬元款項予被告丁○○之用途，其於本院訊問時供稱：「(法官問：是否丙○○
    復於98年12月2日下午2時許，再次前往丁○○上揭住處，將
    1萬元交付於丁○○？)是，那是第二次，1萬元是請丁○○
    在投開票當天僱工回報各投開票所的情況，這4個村各有1個
    投開票所。」、「(問：每個投開票所要請多少人？)我讓丁○○決定。」等語(參見本院審理卷第1宗第32頁正面)，依
    其供述意旨，被告丙○○係要求被告丁○○分別於4個投開
    票所僱請人員，人數由被告丁○○決定。然被告丁○○於本
    院審理時卻供證稱：「(檢察官問：丙○○有無請你找幾個
    人去顧票筒？)一個村有一個投開票所，一個投開票所請三
    個人，所以總共要請九個人。」、「(檢察官問：丙○○有
    無告訴你，僱工後應如何回報執行的情形？)他只有叫我發
    落，沒有確實告知如何回報。我有問他如果要報票時，要打
    什麼電話，他說事後會再告訴我。」、「(檢察官問：丙○○有無告訴你，僱一個工去守票筒要多少錢？)他說一千元
    請一個人。」、「(檢察官問：你的意思到底是丙○○拿一
    萬元叫你全權決定僱工事宜，還是有指示你一千元請一個，
    總共請九個工人？)一萬元僱工之後剩下的一千買飯盒供那
    些工人兩餐。」等語(參見本院審理卷第1宗第209頁正面)，
    依被告丁○○之供證意旨，被告丙○○係要求被告丁○○分
    別於3個投開票所各僱請3人，合計9人，每人薪資各1000元
    ，並供應2餐。由被告丙○○、丁○○關於須回報投開票所
    狀況之投開票所總數、每一投開票所僱用人數、所僱用人員
    之薪資各節之陳述，均不相同，實難認被告丙○○此部分交
    付被告丁○○之款項係為僱請人員回報投開票所狀況。
(四)、被告丙○○無正當理由，於本次選舉期間將20000元交付被
    告丁○○，並表示在本次選舉支持陳奭堯，參照上開說明，
    其間並無出資發放選舉文宣之真意，被告丙○○交付此筆款
    項予被告丁○○，應係作為賄款無疑。此外，復有載明陳奭
    堯為本次選舉第6選區第7號候選人之彰化縣選舉委員會公告
    影本附卷可稽(參見本院審理卷第2宗第29頁、第94頁)，並
    有被告丁○○自被告丙○○收受之賄款10000元扣案可證(參
    照98年度選偵字第145號偵查卷第78頁、第109頁)。是被告
    丙○○、陳有朋此部分之犯行，事證明確，堪以認定。
二、被告丁○○交付賄款予被告辛○○、庚○○、丑○○、壬○○之事實認定部分：
(一)、被告丁○○交付賄賂予被告辛○○、庚○○收受部分：
    訊據被告丁○○、辛○○、庚○○均矢口否認前揭犯行，被
    告辛○○、庚○○辯稱：其等自丁○○收受之3000元，係其
    夫妻與案外人甲○○3人受丁○○委託發放彰化縣二水鄉倡
    和村選舉文宣品之1日工資，其夫妻與案外人甲○○3人每人
    可得1000元云云，被告丁○○亦辯稱：其交付辛○○、庚○○之3000元，係作為僱請辛○○、庚○○及由辛○○、庚○○所另請1人之發放文宣品工資云云。經查：
１、被告即證人丁○○於警詢供證稱：「我是於98年11月25日14
    時許，將縣議員候選人陳奭堯所交付的1萬元內其中3000元
    及縣議員候選人陳奭堯選舉傳單一疊、小包裝文宣衛生紙一
    大包、競選文宣500張拿到辛○○家，交給庚○○。」等語(
    彰化縣警察局彰化分局彰警刑偵一字第0980066910 號警卷
    第4頁至第5頁)。被告即證人庚○○於本院審理時亦供證稱
    ：被告丁○○於本次選舉期間有交付3000元予其等情(參見
    本院審理卷第2宗第64頁正面)。被告辛○○於檢察官訊問時
    亦供證稱：庚○○有告知其有關丁○○交付3000元，請人發
    傳單之事等語(參照98年度選偵字第145號偵查卷第69-70 頁
    )。又被告辛○○、庚○○於本院行準備程序時亦均供稱：
    丁○○有於本次選舉前，在彰化縣二水鄉倡和村丁○○之子
    所開設之麵店將3000元交付予庚○○等語(參見本院審理卷
    第1宗第102頁正面、第103頁正面)。是被告丁○○於98年11
    月25日14時許，將3000元交付予被告庚○○，被告庚○○竟
    未加以退還，而於被告辛○○稍後返回住處時，轉告被告辛○○有關被告丁○○交付款項之事實，應無疑義而堪以認定
    。茲有疑義者，係被告丁○○在何處將此筆賄款交付被告庚○○？衡之常情，為他人助選者交付款項予他人，即使無賄
    選情事，亦極易被誤認為賄選行為，被告丁○○如於其子所
    開設之麵店將此3000元交付被告庚○○並為有關本次選舉之
    請託，其隱密性甚差，彼此討論助選內容之環境不佳，故被
    告丁○○若可親赴被告庚○○住處交付款項並請託有關本次
    選舉之事，自以赴被告庚○○住處洽辦，較為便利。證人丁○○於警詢證稱其係在被告庚○○住處，將3000元款項交付
    被告庚○○，與常情相符，當屬可信。
２、被告丁○○如係基於僱請助選人員發放選舉文宣之真意，理
    應按工作量核實發給薪資，如以1人份半日工作量可完成之
    事，當無按3人份全日工作量給付薪資之理。而彰化縣二水
    鄉倡和村於98年12月間僅271戶，共715名人口，有彰化縣二
    水鄉戶政事務所查詢資料附卷可稽(參照98年度選偵字第145
    號偵查卷第131頁)，其戶數及人數均屬少量。被告庚○○、
    辛○○於本院審理時供稱：其等係受被告丁○○僱請，自下
    午2時許起5時許，一起發選舉文宣等語(參見本院審理卷第1
    宗第102頁正面、第103頁正面)。被告庚○○於本院審理時
    就其與被告辛○○所發放文宣品種類及數量供證稱：「(辯
    護人問：拿了多少文宣品回來？)用機車載，一疊，用袋子
    裝。」等語(參見本院審理卷第2宗第64頁反面)，被告辛○○於本院審理時就此則供證稱：「我去丁○○家載的。」、
    「2 疊文宣品及1袋面紙。」等語(參見本院審理卷第2宗第
    69頁正面)。由此可見，發放被告丁○○、辛○○、庚○○
    所辯之此部分選舉文宣工作，其實僅由1人工作半日即可完
    成，殊不必花費3000元僱請3人完成工作，乃被告丁○○、
    辛○○、庚○○竟供稱係被告丁○○以3000元僱請3人完成
    工作等語，其陳述之工作難易度及數量與所給付之報酬間並
    非有合理之對價關係，顯與事理有違，不足採信以認定係正
    常之工作報酬(此須由1人工作全日始能完成之工作，方可獲
    得1000元薪資之情形不同)。至證人甲○○雖證述其有與被
    告庚○○、辛○○共同發放選舉文宣之情事，惟其所證之工
    作時間、工作方式與被告庚○○、辛○○之供證內容無重大
    差異，無礙於本院認定此部分選舉文宣工作，其實僅由1人
    工作半日即可完成之事實，故其所證不足為有利於被告丁○○、庚○○、辛○○之認定。
３、被告丁○○無正當理由，於本次選舉期間將3000元交付被告
    庚○○，再由被告庚○○告知其夫被告辛○○，被告辛○○
    並自被告丁○○處取少量競選文宣後發放，作為取得此筆30
    00元之依據，其等顯係利用不相當之勞務對價，作為被告丁○○給付3000元賄款予被告庚○○、辛○○之名目，其間並
    無成立勞務契約之真意，被告丁○○、庚○○、辛○○上開
    辯解，無非卸責之詞，不足採信。此外，復有載明陳奭堯為
    本次選舉第6選區第7號候選人之彰化縣選舉委員會公告影本
    、載明庚○○、辛○○為本次選舉第6選區之選民之選舉人
    名冊附卷可稽(參見本院審理卷第2宗第28頁、第94頁)。是
    被告陳有朋此部分之犯行，事證明確，堪以認定。
(二)、被告丁○○交付賄賂予被告丑○○收受部分：
    訊據被告丁○○、丑○○均矢口否認前揭犯行，被告丁○○
    辯稱：其交付被告丑○○之5000元，係作為僱請被告丑○○
    至彰化縣二水鄉合興村、源泉村發放文宣品工資云云，而被
    告丑○○則辯稱：其收自被告丁○○之5000元，係用以支付
    其本人及案外人戊○○、己○○發放選舉文宣品工資云云。
    經查：
１、被告丁○○、丑○○對於如事實欄二之(一)之3所示由被告丁○○交付5000元予被告丑○○之事實，於本院行準備程序及
    審理時均供證不諱，足認屬實。
２、一般僱請1人發放選舉文宣之工資，每日1000元即為已足，
    此據被告即證人丁○○於本院審理時供證明確(參見本院審
    理卷第1宗第210頁反面)。被告即證人丁○○於本院審理時
    係供證稱：係請丑○○至合興村、源泉村分發選舉文宣品等
    語(參見本院審理卷第1宗第208頁正面)。被告即證人丑○○
    於本院審理時亦供證稱：係至合興村、源泉村分發選舉文宣
    品等語(參見本院審理卷第2宗第60頁反面)。惟彰化縣二水
    鄉合興村、源泉村於98年12月間依序分別僅284戶、240戶，
    共844名、788名人口，有彰化縣二水鄉戶政事務所查詢資料
    附卷可稽(參照98年度選偵字第145號偵查卷第131頁)，其戶
    數及人數均屬少量。被告即證人丁○○於本院審理時供證稱
    ：合興村、源泉村之選舉文宣品，1個人1天應該可以發完等
    語(參見本院審理卷第1宗第210頁正面)。由此可見，發放被
    告丁○○、丑○○所辯之此部分選舉文宣工作，其實僅由1
    人工作1日即可完成，殊不必花費5000元僱請3人完成工作，
    乃被告丁○○、丑○○竟供稱係被告丁○○以5000元僱請3
    人完成工作等語，其陳述之工作難易度及數量與所給付之報
    酬間並非有合理之對價關係，顯與事理有違。
３、被告即證人丑○○供證稱：源泉村、合興村人口大部分都是
    分得很散，密集的很少等語(參見本院審理卷第2宗第64頁正
    面)，面對此一人口分布狀況，應使用交通工具搭配步行方
    式分發選舉文宣，始有效率，惟依被告即證人丑○○供證意
    旨，其雖會騎機車，但係以步行方式分發選舉文宣等語(參
    見本院審理卷第2宗第63頁反面至第64頁正面)，此舉與追求
    效率之正常工作方式不合，顯有可疑之處。
４、就被告丑○○如何其與陳淑真、己○○會合發放選舉文宣一
    節，證人己○○於本院審理時證稱：「(受命法官問：中午
    你們回去吃飯，是去哪裡吃飯？)各自走回家裡吃飯，下午
    再走到早上沒有發完的地方，再出去發，下午三人再集合去
    發，集合地點及時間忘了。」等語(參見本院審理卷第2宗第
    52 頁反面至第53頁正面)；證人陳淑真於本院審理時證稱：
    「(受命法官問：下午是否在丑○○家集合？)有到她家，因
    為我住在丑○○家後面，所以中午的時候我有到丑○○家，
    我們再走到己○○家會合，己○○住在合興村，會經過己○○家。」等語；被告即證人丑○○於本院審理時則供證稱：
    「(審判長問：中午回去休息後，後來如何處理？)下午戊○○及己○○都到我家出發，源泉村是己○○跟我去，（嗣後
    更正：）是戊○○跟我去，合興村是己○○跟我去，我們中
    午休息完之後，下午要再出發時，除了己○○之外，中午休
    息時，袋子都是放我這裡，是他們都到我家集合再出發，我
    們上午帶出去的文宣有沒發完的，下午大家集合時都再提原
    袋把上午沒發完的再出去發完。．．．．」、「(受命法官
    問：既然己○○中午將袋子帶回家，她下午是否也帶原來的
    袋子過來？)是。」等語(參見本院審判卷第2宗第63頁正反
    面)。被告丑○○與證人己○○、戊○○關於其等如何會合
    及在何處發放選舉文宣品之情節，彼此供證均有不同，實難
    認被告丑○○所辯發放選舉文宣一節屬實。
５、被告丑○○雖請求傳證人葉鳳蓮以證明被告丑○○於本次選
    舉中有受僱分發縣議員候選人蕭延青之競選文宣及其每日之
    工資為1000元等情，惟被告丑○○即使有此項待證事實，亦
    無法排除其自其他縣議員候選人支持者接受賄賂之動機，且
    無法排除前述２至４所載被告丑○○所為與事理不合之事證
    ，則被告丑○○請求傳證人葉鳳蓮為證，自無必要，併此敘
    明。
６、被告丁○○無正當理由，於本次選舉期間將5000元交付被告
    丑○○，參照上開說明，其間並無成立勞務契約之真意，被
    告丁○○交付此筆款項予被告丑○○，應係作為賄款無疑，
    被告丁○○、丑○○上開辯解，無非卸責之詞，不足採信。
    此外，復有載明陳奭堯為本次選舉第6選區第7號候選人之彰
    化縣選舉委員會公告影本、載明被告丑○○為本次選舉第6
    選區之選民之選舉人名冊附卷可稽(參見本院審理卷第2宗第
    29 頁、第94頁)。是被告陳有朋此部分之犯行，事證明確，
    堪以認定。
(三)、被告丁○○交付賄款予被告壬○○之事實認定部分：
    證人壬○○於檢察官訊問時及於本院審理時證稱：被告丁○○有於如事實欄二之(一)之１所示之時、地將3000元款項交付
    予其，囑其投票支持陳奭堯之事實(參照98年度偵字第145號
    偵查卷第51頁、本院審理卷第2宗第48頁正反面至第49頁正
    反面)，且證人壬○○於本院審理時並明確證稱：「(辯護人
    問：丁○○拿三千元給你時，有無拿選舉文宣品給你？)沒
    有。」、「(辯護人問：丁○○後來有無拿選舉文宣品給你
    ？)沒有。」、「(受命法官問：丁○○拿三千元給你時，有
    無交待你要負責哪個區域，或哪幾戶要拜託？)沒有。」等
    語(參見本院審理卷第2宗第48頁反面、第49頁反面)。被告
    丁○○於本院審理時亦坦承有於此部分之時、地將3000元款
    項交付予壬○○之事實，並為認罪之表示(參見本院審理卷
    第2宗第140頁反面、第144頁正面)。此外，復有載明陳奭堯
    為本次選舉第6選區第7號候選人之彰化縣選舉委員會公告影
    本、載明壬○○為本次選舉第6選區之選民之選舉人名冊附
    卷可稽(參見本院審理卷第2宗第30頁、第94頁)，並有證人
    壬○○接受調查時提出其自被告丁○○處收受之賄款3000元
    扣案可證(參照98年度選偵字第145號偵查卷第11頁、第15頁
    ) 。是被告陳有朋此部分之犯行，事證明確，堪以認定。
三、被告丙○○與乙○○共同賄選之事實認定部分：
    訊據被告丙○○矢口否認此部分之犯行，辯稱：其固有
    將2萬元交給乙○○，惟係要求乙○○僱工發放文宣云云。
    被告乙○○坦承其自被告丙○○受領2萬元款項，並坦承交
    付款項予陳萬教、陳龍波、董西庚、蔡朝陽、范百聰等人係
    變相之賄選行為等情。經查：
(一)、被告丙○○有於如事實欄三之(一)所示之時、地與被告乙○○
    會面，並交付2萬元予被告乙○○，並曾由被告丙○○指示
    被告乙○○分別各交付2000元予陳萬教、陳龍波、董西庚、
    蔡朝陽、范百聰之事實，業據被告丙○○於本院訊問、本院
    行準備程序及審理時供承不諱(參見本院審理卷第1宗第32頁
    正面、第1宗第110頁反面、第2宗第142頁反面)，復據被告
    即證人乙○○於本院審理時供證屬實(參見本院審理卷第1宗
    第211頁正面)，足認屬實。茲有疑義者，係被告丙○○就此
    部分之款項之授受，有無指示被告乙○○向陳萬教、陳龍波
    、董西庚、蔡朝陽、范百聰等受款人表示各該款項係作為上
    開受款人投票予陳奭堯之對價？
(二)、依證人董西庚於檢察官訊問時證稱：「(檢察官問：乙○○
    他拿了多少錢給你？)2千元。」、「(檢察官問：他為何要
    拿錢給你？)他叫我支持縣議員候選人陳奭堯，他只有告訴
    我要支持他而已。」、「(檢察官問：他除了拿錢給你外是
    否還有拿其他東西給你？)沒有了。」、「(檢察官問：他是
    否還有叫你幫別人拉票？)沒有，他只有拿2千元給我，要我
    投陳奭堯，這錢是要給我投票走路工用的。」等語(參照98
    年度選偵字第149號偵查卷第84頁至第85頁)；證人陳龍波於
    檢察官訊問時證稱：「(檢察官問：於本次選舉中有無收受
    他人交付之賄款，並要求你支持特定候選人或要求你向他人
    買票？)海庭。」、「(檢察官問：提示卷附照片之人是否就
    是向你買票之人？)是的。」、「(檢察官問：乙○○何時拿
    錢給你？)約10天前，在我住處將錢拿給我，當天將近中午
    時候，但確實日期我忘了，他要我將票投給陳奭堯。」、「
    (檢察官問：他拿2000元給你是否拿宣傳單給你？)沒有，他
    直接口頭告訴我說票投給陳奭堯。」等語(參照98年度選偵
    字第149號偵查卷第94頁至第95頁)；證人蔡朝陽於檢察官訊
    問時證稱：「(檢察官問：這幾天乙○○有無去找你？)有，
    離今天約有一星期了，某日早上他拿柚子到我家去送我，並
    且拜託我要支持縣議員候選人7號的陳奭堯，說完馬上從他
    身上拿了二千元給我，是一千元的紙鈔二張，交付給我後，
    他要走時，有說拜託。柚子是他每年他都會送我，錢是要我
    選給縣議員7號陳奭堯。」、「(檢察官問：他除了交二千元
    給你之外，有無再交給你什麼東西？)有，他除了交二千元
    給我之外，也有交給我一張小張的陳奭堯的宣傳單，比名片
    大一點，但上面沒有寫號碼。」等語(參照98年度選偵字第
    149 號偵查卷第109頁)；證人范佰聰於檢察官訊問時證稱：
    「( 檢察官問：於本次選舉中有無收受他人交付之賄款，並
    要求你支持特定候選人或要求你向他人買票？)經指認犯罪
    嫌疑人紀錄表編號8號乙○○。」、「(檢察官問：乙○○何
    時拿錢給你？)98年12月3日早上10點許，在我住處拿2千元
    給我，他要我投票給7號候選人陳奭堯。」、「(檢察官問：
    他拿2000元給你時是否拿宣傳單給你？)有，他有拿1張小張
    7號候選人宣傳單給我，拜託我投他1票。」等語(參照98 年
    度選偵字第149號偵查卷第124-125頁)；證人陳萬教於檢察
    官訊問時證稱：「(檢察官問：這幾天乙○○有無去找你？)
    約11月20日下午4點左右，他有來我家泡茶．．．．聊完之
    後，他要走之前，從他褲子口袋拿出2000元千元鈔，放在我
    桌上，我問他2000元要做麼，他說要給走路工，要我選給縣
    議員7號候選人陳奭堯。」、「(檢察官問：他除了交2000
    元給你之外，有無再交給你什麼東西？)沒有。」等語(參照
    98 年度選偵字第149號偵查卷第142頁)。而被告即證人乙○○於檢察官訊問時並供證稱：「(檢察官問：候選人的文宣
    品，是在何時拿給你的？)是第一次丙○○與陳奭堯到我家
    時，丙○○親手拿給我的，當時陳奭堯是在我家內。」、「
    ( 檢察官問：共拿了多少文宣品給你？)約三、四公分高，
    比一般名片大一點，沒有幾張，上面並沒有印候選人的號碼
    。」、「(檢察官問：上述文宣是否都有分送出去？)我是在
    附近的鄰居分一分。」、「(檢察官問：文宣品是否都發送
    完了？)應該有的，因為沒有幾張。」、「(檢察官問：文宣
    品可以分送幾戶？)全部就是十幾張而已，可以分給十幾個
    人。」、「(檢察官問：除了第一次有拿文宣給你外是否還
    有交給你其他文宣？)沒有了。」、「(檢察官問：交付一個
    人2000元給對方時，如何告訴對方的？)我告訴對方說，是
    向鄰居拉票投給陳奭堯，這2000元是走路工的錢。」、「(
    檢察官問：他們是否有去拉票？)這我就沒有過問了，有拉
    沒拉票都沒有關係。」等語(參照98年度選偵字第149號偵查
    卷第61頁至第62頁)。依證人陳萬教、陳龍波、董西
    庚、蔡朝陽、范百聰上開於檢察官訊問時證述，被告乙○○
    分別各交付2000元予其等，僅係要求其等於本次選舉投票支
    持候選人陳奭堯，別無其他要求對待給付之事項，此舉顯係
    以交付2000元作為於本次選舉投票予陳奭堯之對價之賄選行
    為。而依被告即證人乙○○於檢察官訊問時之上開證述，雖
    有提及請陳萬教、陳龍波、董西庚、蔡朝陽、范百聰向鄰居
    拉票等情，然其既僅由被告丙○○受領之全部10餘張選舉文
    宣品分予10餘人，平均每人僅有1張選舉文宣品，顯與一般
    僱請他人從事正當助選之情形不符，再參以被告乙○○上開
    證述之「有拉沒拉票都沒有關係。」等語以觀，益足證明被
    告乙○○自被告丙○○受領2萬元款項後分別各交付2000元
    款項予陳萬教、陳龍波、董西庚、蔡朝陽、范百聰等人，其
    用意並非要求助選，而係僅要求其等投票予陳奭堯，甚為顯
    然。
(三)、且依被告丙○○於本院行準備程序時所供：「．．．．我是
    拿2萬元給乙○○，我約拿抽籤前200張文宣給乙○○，．．
    ．．」等語(參見本院審理卷第1宗第110頁反面)觀之，與被
    告乙○○前開於檢察官訊問時所供稱：僅自被告丙○○取得
    10餘張文宣品不符，退一步言之，即使被告丙○○確有提供
    200張之少量選舉文宣品予被告乙○○之事實，以如此少量
    之選舉文宣品，與以2萬元僱用人手散發文宣互相衡量比較
    ，顯不相當，殊無可能成立正當之對價關係，參照上開(2)之
    說明，應認被告丙○○應係提供經費要求被告乙○○從事賄
    選，始合事理。
(四)、綜上所述，被告丙○○上開辯解，無非卸責之詞，不足採信
    。此外，復有載明陳奭堯為本次選舉第6選區第7號候選人之
    彰化縣選舉委員會公告影本、載明陳萬教、陳龍波、董西庚
    、蔡朝陽、范百聰為本次選舉第6選區之選民之選舉人名冊
    附卷可稽(參見本院審理卷第2宗第31-36頁、第94頁)。
    ，並有證人陳萬教、陳龍波、董西庚、蔡朝陽、范百聰受調
    查時分別提出其等自被告乙○○處收受之賄款各2000元及被
    告乙○○自被告丙○○收受之代價2000元扣案可證(參照98
    年度選偵字第149號偵查卷第10、20、28、39、49、192頁)
    。是被告丙○○與乙○○此部分之犯行，事證明確，堪以認
    定。
四、被告丙○○與癸○○共同賄選之事實(含與被告子○○共同
    預備賄選) 認定部分：
    訊據被告丙○○矢口否認此部分之犯行，辯稱：其固有將1
    萬元交給癸○○，惟係要求癸○○僱請樁腳幫忙拉票云云。
    被告癸○○則坦承其犯行不諱。經查：
(一)、被告丙○○有於如事實欄四之(一)所示之時、地與被告癸○○
    會面，並交付1萬元予被告癸○○之事實，業據被告丙○○
    於本院訊問、本院行準備程序及審理時供承不諱(參見本院
    審理卷第1宗第11頁正面、第1宗第32頁反面第2宗第143頁正
    面)，復據被告即證人癸○○於本院審理時供證屬實(參見本
    院審理卷第1宗第214頁正面)，足認屬實。
(二)、被告癸○○於本院行準備程序時供稱：「．．．．，丙○○
    有於98年12月3日在田中鎮競選總部將1萬元交給我，丙○○
    說用1萬元買樁腳的方式去發給樁腳，丙○○說用1萬元買10
    個樁腳，樁腳必須要有選舉權的人，丙○○私底下有另外說
    這樣是要避免被認為是買票的行為，我說好，並問要怎麼發
    ，丙○○說1票500元就可以了，表面上說樁腳1個1000元，
    但私底下是用1票500元的方式來計算要交給選民的金額。」
    等語(參見本院審理卷第1宗第108頁正面)，就此一情節，被
    告即證人癸○○於本院審理時供證稱：「(辯護人請審判長
    提示準備程序筆錄後，辯護人問：你上次說丙○○一萬元買
    十個樁腳，丙○○私下有跟你說這樣可以避免別人知道是買
    票，你說好，你說的內容是否屬實？）實在。」、「(辯護
    人問：你說丙○○私下有跟你說這些事情，他是在何時、何
    地跟你說？)就是拿一萬元給我的同一天，地點是陳奭堯競
    選總部後面的廚房。」、「(審判長問：你的樁腳的意思是
    什麼？)我所謂的樁腳其實就是有選舉權的選民，就是選民
    。我都一律發五百元。蕭嘉六的部分他有跟我要走路工，我
    的口袋剛好有一千元，我先給他一千元，我想說日後再向丙○○要回來。子○○我發給柒仟伍佰元，其中三千元是那戶
    的，另外四仟伍佰元是請子○○轉交劉淑敏的，一個人是五
    百元，並沒有確實稽核是否有子○○所說的票數。蕭原杰部
    分我發給兩仟伍佰元，我想說日後再向丙○○呈報，丙○○
    應該就會把差額補給我。」等語(參見本院審理卷第1宗第
    214頁正面至第215頁正面)。被告丙○○雖辯稱其未要求癸○○買票云云。然由證人蕭嘉六於檢察官訊問時所證稱：「
    (檢察官問：今天下午5時許，癸○○是否有騎機車到你住處
    找你？)有。」、「(檢察官問：癸○○到你住處找你何事？
    )他叫我支持縣議員7號陳奭堯，並拿1000元給我，要我支持
    7號，我家有我跟我太太2個人有投票權，所以他給我1000
    元，告訴我一票500元，我太太不知道這件事。」等語(參照
    98年度選偵字第151號偵查卷第87頁)；及由證人蕭原杰於檢
    察官訊問時所證稱：「(檢察官問：癸○○於何時間到你住
    家？做何事？當時現場還有何人？)答：他昨天大約是下午
    、5點時到我家去，是他自己一個人騎機車去的，當時我在
    家旁的倉庫整理棉被，我是做棉被生意的，他來的時候，將
    錢丟在我棉被上，當時我有看到，但沒有去算數目多少．．
    ．．，所以我不知道他指的是幾號，但是，他要離開的時候
    ，他有說要我投給縣議員登記7號的候選人，我在整理棉被
    時錢掉到地上散開，我才知道現金總共有2500元，我一開始
    以為他放的是傳單，我看到錢之後我就他收起來，此時我就
    知道這是買票錢，．．．．我沒有跟他說我家裡有幾票，但
    我們是鄰居，他知道我家裡有幾個人，有我、我太太、蕭可
    、及三哥、三嫂，但我家裡的人除了我之外，其他人都不知
    道有這2500元。」等語(參照98年度選偵字第151號偵查卷第
    114頁)；及由證人子○○於檢察官訊問時所證稱：「(檢察
    官問：癸○○於何時到你住處？做何事？當時還有何人？)
    ：他約是在下午五、六點時到我家，是他自己一個人去的，
    他問我陳奭堯有無到我家去拜託過，我說陳奭堯他沒有自己
    去，只有他的競選團隊有來過，他告訴我叫我選舉投票日當
    天早上早一點回來，．．．．他叫我早一點回來，在投開票
    所也就是我們那一里的活動中心的外面涼亭和人家泡茶聊天
    ，然後就拿新台幣三千元給我，要我這次投票支持登記七號
    的陳奭堯。他嘴巴上說要我在投開票所跟人泡茶聊天，實際
    上就是以這三千元向我買票，只是口頭上這樣說比較不會不
    好意思，因為我家有我太太和我母親及三個女兒一共有六人
    有投票權。」、「(檢察官問：癸○○總共拿了多少錢給你
    ？)他一共拿了七千五百元給我，是七張一千元、一張五百
    元的紙鈔，我放在我家裡。在他拿七千五百元給我之前，他
    有要我去問我隔壁的劉淑敏她家有幾票，然後我就先去劉淑
    敏家問她她家有幾票，並且看她家的投票通知單，這時候癸○○在我家坐等我，我問完後癸○○就將我們家的三千元及
    劉淑敏她家的四千五百元交給我要我轉交給劉淑敏，他就離
    開了。我因為在下午六點多先載小孩去補習，我回家洗完澡
    、吃飯，在晚上八點去載小孩回來後，警方就到家裡來請我
    說明，所以要給劉淑敏的四千五百元還沒有交給劉淑敏。」
    等語(參照98年度選偵字第151號偵查卷第98頁至第99頁)以
    觀，被告癸○○自被告丙○○受領1萬元款項後，確實有交
    付款項予蕭嘉六、蕭原杰、子○○從事賄選之行為，如被告
    丙○○僅係要求被告癸○○僱請人員從事助選，被告癸○○
    又何必冒罹於刑事罪責之危險而從事賄選？況被告丙○○於
    本院行準備程序時所供：「98年12月3日下午4時在田中競選
    總部將10000元交給癸○○，我有請癸○○找樁腳，我請癸○○自己決定樁腳，我說是田中鎮龍潭里的投開票所選區由
    癸○○負責，找樁腳是要幫忙拉票，沒有說找幾個樁腳，由
    癸○○決定，．．．．」等語(參見本院審理卷第1宗第110
    頁反面至第111頁正面)觀之，被告丙○○所稱請被告癸○○
    找樁腳情節，純屬空泛而無具體之內容，實難令人置信。被
    告癸○○所供證上情，較為明確具體，應屬可信。
(三)、此外，復有載明陳奭堯為本次選舉第6選區第7號候選人之彰
    化縣選舉委員會公告影本、載明蕭嘉六、蕭原杰、子○○、
    劉淑敏為本次選舉第6選區之選民之選舉人名冊附卷可稽(參
    見本院審理卷第2宗第39-41頁、第94頁)，並有證人蕭嘉六
    、蕭原杰、子○○接受調查時分別提出其等自被告癸○○處
    收受之賄款1000元、2500元、7500元扣案可證(參照98年度
    選偵字第151號偵查卷第256頁)。是被告丙○○、癸○○有
    共同交付賄賂之犯行，且被告丙○○、癸○○與子○○共同
    預備交付賄賂之犯行，事證明確，堪以認定。
五、論罪科刑部分：
(一)、論罪部分：
    按投票行賄罪之處罰分別規定於刑法第144條及公職人員選
    舉罷免法第99條第1項，而公職人員選舉罷免法第99條第1項
    為刑法第144條之特別法，依特別法優於普通法之規定，應
    優先適用公職人員選舉罷免法。核被告丙○○與丁○○共同
    對於有投票權人即證人壬○○及被告丑○○、辛○○、庚○○交付賄賂；及被告丙○○與乙○○共同對於有投票權人即
    證人陳萬教、陳龍波、董西庚、蔡朝陽、范百聰交付賄賂；
    被告丙○○與癸○○共同對於有投票權人即證人蕭嘉六、蕭
    原杰、子○○交付賄賂，約定其等於上開選舉投票予登記本
    次選舉第7號之縣議員候選人陳奭堯，所為均係犯公職人員
    選舉罷免法第99條第1項對於有投票權之人，交付賄賂，而
    約其投票權為一定之行使罪（即投票交付賄賂罪)。又核被
    告辛○○、庚○○、丑○○所為，均係犯刑法第143條第1項
    有投票權之人收受賄賂罪。被告丙○○、丁○○、乙○○、
    癸○○期約賄賂之前階段行為為交付賄賂之後行為所吸收，
    不另成立期約賄賂罪。而核被告丙○○、丁○○如事實欄二
    之(二)所示之行為；及被告丙○○、癸○○、子○○共同預備
    對於有投票權人即證人劉淑敏交付賄賂，約定其等於上開選
    舉投票予登記本次選舉第7號之縣議員候選人陳奭堯之行為
    ，所為本均係犯公職人員選舉罷免法第99條第2項預備對於
    有投票權之人，交付賄賂，而約其投票權為一定之行使罪（
    即預備投票交付賄賂罪)。因刑法學理上所稱之「集合犯」
    ，係指立法者所制定之犯罪構成要件中，本質上即預定有數
    個同種類行為而反覆實行之犯罪者而言。申言之，「集合犯
    」係一種犯罪構成要件類型，立法者針對特定刑罰規範之構
    成要件，已預設該項犯罪本身係持續實行之複次行為，具備
    反覆、延續之行為特徵，而其個別行為具有獨立性而能單獨
    成罪，乃將之總括或擬制成一個犯罪構成要件之「集合犯」
    行為；此種犯罪以反覆實行為典型、常態之行為方式，具侵
    害法益之同一性（即侵害單一之法益），在刑法評價上為單
    數之構成要件行為，且行為人主觀上係出於單一或概括之犯
    意，因而僅包括的成立一罪（有學者諭為「法定的接續犯」
    ）。其與一般所謂「接續犯」之區別，在於接續犯所適用之
    構成要件行為，並不具反覆實行之特質，非屬立法規範所定
    之構成要件類型，但因個案情節具有時間及空間之緊密關聯
    特性，故亦包括的論以一罪（學者諭為「自然的接續犯」）
    。故是否集合犯之判斷，在主觀上應視其反覆實行之行為是
    否出於行為人之一個單一或概括之決意而為，在客觀上則應
    斟酌法律規範之本來意涵、實現該犯罪目的之必要手段、社
    會生活經驗中該犯罪必然反覆實行之常態等事項，並秉持刑
    罰公平原則，加以判斷，俾與立法意旨相契合。公職人員選
    舉罷免法第99條第1項對於有投票權之人交付賄賂罪，就該
    罪規定之本來意涵而論，係在藉以防制賄選，以維護純淨之
    選風，而保障選舉之公正、公平與正確。從其犯罪構成要件
    觀察，係以對於有投票權之人交付賄賂（即所謂「買票」）
    ，而約其不行使投票權或為一定之行使為其內涵。而賄選買
    票，依通常社會經驗，恆需分別對多數有投票權人同時或先
    後進行多次同種類之賄選買票行為，始有可能獲得足以影響
    投票結果之票數。否則若僅對單一有投票權之人實行一次賄
    選行為，顯然無從達到其犯罪之目的，故該罪在客觀上自以
    反覆或延續實行犯罪構成要件之行為為常態，而依此項犯罪
    特質，應足資判定立法者於制定該罪之構成要件中，原即預
    定有數個同種類之賄選行為將反覆實行，其中每一次個別之
    賄選行為均能單獨成罪，但該罪反覆實行之複次賄選行為，
    僅侵害單一之選舉法益，在刑法評價上應為單數之構成要件
    行為。而就行為人犯該罪之目的而言，係就某次特定選舉，
    預期以賄選之方式影響該次選舉之結果，使特定之（1位或
    多位）候選人當選或不當選，而為達此犯罪之目的，既需分
    別對多數有投票權人同時或先後進行多次賄選買票行為，故
    其主觀上顯係以單一或概括之決意，而反覆實行其賄選之行
    為，顯已具備學理上「集合犯」之各項特質。況該罪之法定
    本刑為3年以上10年以下有期徒刑，得併科1百萬元以上1千
    萬元以下罰金，其處罰極重；若於刑法刪除連續犯之後，對
    於為達同一目的而反覆實行之多次賄選買票行為，不依「集
    合犯」論以一罪，而論以複數之犯罪（即1罪1罰），並依上
    述法定刑範圍，就其每一次賄選買票行為予分論併罰，顯屬
    過苛，而有違刑罰公平原則。故綜合該罪規定之本來意涵、
    構成要件特質、侵害法益之單複、行為人犯罪之決意、目的
    及刑罰之公平原則以觀，就特定選舉而言，行為人為達其影
    響選舉結果之同一目的所為先後或反覆多次之賄選行為，於
    刑法評價上自應論以「集合犯」1罪，始為適當。至不同選
    舉之賄選行為，應屬各別犯意，自非同一「集合犯」之範疇
    （最高法院96年度臺上字第1494號、98年度臺上字第3093、
    4312號判決意旨參照）。查被告丙○○、丁○○、乙○○、
    癸○○前後分別交付賄賂予他人乃係基於使陳奭堯當選之目
    的，反覆向多數人交付賄賂，約其等投票權為一定之行使，
    依上說明，被告丙○○、丁○○、乙○○、癸○○之數次交
    付賄賂之行為，刑法評價上應僅成立集合犯一罪。而預備交
    付賄賂之前行為與交付賄賂之後行為間具有階段行為之關係
    ，而同一被告為同一候選人之多次交付賄賂行為復成立集合
    犯一罪關係，則被告丙○○、丁○○、癸○○所犯公職人員
    選舉罷免法第99條第2項之預備投票交付賄賂行為，亦為公
    職人員選舉罷免法第99條第1項之投票交付賄賂罪所吸收，
    不另成立預備投票交付賄賂罪。被告丙○○、丁○○就如事
    實欄二所示之犯行；被告丙○○、乙○○就如事實欄三所示
    之犯行；被告丙○○、癸○○就如事實欄四所示之犯行(含
    被告丙○○、癸○○與同案被告子○○預備交付賄賂之犯行
    )；被告辛○○、庚○○間就其等所犯如事實欄二之(一)２所
    示之犯行，彼此間有犯意聯絡及行為分擔，就各該部分均為
    共同正犯。
(二)、刑之加重減輕部分：
    按公職人員選舉罷免法第99條第5項規定犯同條第1項投票行
    賄、第2項預備投票行賄之罪，於偵查中若自白者，減輕其刑
    。本件被告乙○○、癸○○於檢察官訊問時已供述其等自被
    告丙○○受領賄選款項及交付予選民以期陳奭堯在本次選舉
    之事實，自白其犯罪行為，爰就被告乙○○、癸○○所犯公
    職人員選舉罷免法第99 條第1項之交付賄賂罪，依公職人員
    選舉罷免法第99條第5項前段規定，各減輕其刑。再查被告
    丙○○曾因違反毒品危害防制條例案件，經臺灣雲林地方法
    院於93年8月16日判處有期徒刑9月確定，入監執行後，於94
    年7月1日假釋出監，迄至94年9月16日假釋付保護管束期滿
    ，未經撤銷假釋，視為執行完畢，有臺灣高等法院被告前案
    紀錄表附卷可憑，其於有期徒刑執行完畢後之5年內，故意
    再犯有期徒刑以上之本罪，為累犯，應依刑法第47條第1項
    規定加重其刑。
(三)、主刑之量處部分：
    爰審酌選舉乃民主政治最重要之表徵，須由選民評斷候選人
    之才德、品行、學識、操守、政見而選賢與能，其攸關國家
    政治之良窳甚鉅，而賄選為敗壞選風之主要根源，不惟抹滅
    實行民主政治之真意，亦影響選舉之公正性與社會之風氣，
    扭曲選舉制度尋求民意之真實性，被告等人交付及收受賄賂
    之賄選行為，顯已嚴重影響選舉之公正性，並妨害國家民主
    政治之正常發展，應予譴責，並考量其行賄之對象及金額、
    收賄之金額多寡、手段平和之賄選情節，及其犯罪動機、目
    的、生活狀況、智識程度、素行，暨被告丙○○擔任本件賄
    選案件之主要支配角色，其犯罪情節重大；而被告丁○○、
    乙○○、癸○○擔本件賄選案件之次要支配角色。爰審酌上
    情，及各被告之個別犯後態度等一切情狀，各量處如主文所
    示之刑，並就被告辛○○、庚○○、丑○○部分依法諭知易
    科罰金之折算標準，以示懲儆。又查被告癸○○前未曾因故
    意犯罪受有期徒刑以上刑之宣告，而被告乙○○前雖曾因故
    意犯罪受有期徒刑以上刑之宣告，惟於執行完畢後，5年以
    內未曾因故意犯罪再受處有期徒刑以上刑之宣告，此均有臺
    灣高等法院被告前案紀錄表存卷可參，其等因一時失慮，偶
    罹刑典，經此偵審之教訓，當知所警惕，信無再犯之虞，本
    院認對其所宣告之刑以暫不執行為適當，爰依刑法第74條第
    1 項第1款、第2款之規定，就被告乙○○部分諭知緩刑5年
    ，就被告癸○○部分諭知緩刑4年，以啟自新。然被告乙○○、癸○○為本件賄選行為，民主、法治觀念顯有不足，為
    使其能彌補其過錯，並於緩刑期間內，仍深知戒惕，導正其
    等民主、法治之觀念，本院綜核上情，爰依刑法第74條第2
    項第4款之規定，諭知被告乙○○、癸○○應分別向公庫支
    付如主文所示之金額。另各被告等人既經本院認定犯有上開
    罪名，並受有期徒刑之宣告，爰依公職人員選舉罷免法第
    113 條第3項、刑法第37條第2項規定，各併予宣告褫奪公權
    ，期間分別如主文所示。
(四)、從刑部分：
１、按（修正前）公職人員選舉罷免法第90條之1第3項固規定預
    備或用以行求、期約或交付之賄賂，不問屬於犯人與否，沒
    收之。但如其賄賂已交付給有投票權之人收受，因該受賄者
    係犯刑法第143條之投票受賄罪，其所收受之賄賂則應依同
    法條第2項之規定沒收之，如全部或一部不能沒收時，追徵
    其價額。故犯投票交付賄賂罪者，其已交付之賄賂，應依刑
    法第143條第2項之規定，於其對向犯所犯投票受賄罪之從刑
    宣告沒收或追徵，不得依（修正前）公職人員選舉罷免法第
    90條之1第3項規定諭知沒收（最高法院94年度臺上字第4759
    、1943號判決要旨參照）。
２、經查：
、被告丁○○交付予壬○○之賄款3000元，應於證人壬○○另
    案所犯投票受賄罪項下之宣告沒收。
、被告丁○○交付予被告辛○○、庚○○之賄款3000元，應於
    本案被告辛○○、庚○○所犯投票受賄罪項下之宣告連帶沒
    收。
、被告丁○○交付予被告丑○○之賄款5000元，應於本案被告
    丑○○所犯投票受賄罪項下之宣告沒收。
、被告丙○○交付予被告丁○○供共同預備交付予選民賄款10
    000元，係預備交付之賄絡，應於其等所犯投票交付賄賂罪
    項下宣告連帶沒收。
、被告乙○○交付予證人陳萬教、陳龍波、董西庚、蔡朝陽、
    范百聰之賄款各2000元，業經扣案，應於證人陳萬教、陳龍
    波、董西庚、蔡朝陽、范百聰另案所犯投票受賄罪項下宣告
    沒收。
、被告丙○○交付被告乙○○作為被告乙○○交付賄絡予證人
    陳萬教、陳龍波、董西庚、蔡朝陽、范百聰之代價2000元，
    係被告乙○○所有供犯罪所用之物，業經扣案，應於其所犯
    投票交付賄賂罪項下宣告沒收。
、被告乙○○、丙○○共同基於之犯意聯絡，由被告丙○○交
    付被告乙○○之其餘8000元，係預備交付之賄絡，應於其等
    所犯投票交付賄賂罪項下宣告連帶沒收。
、被告癸○○依序分別交付予證人蕭嘉六、子○○、蕭原杰之
    賄款1000元、3000元、2500元，業經扣案，應於證人蕭嘉六
    、蕭原杰另案所犯投票受賄罪項下及子○○本案所犯投票受
    賄罪項下宣告沒收。
、被告丙○○、癸○○、子○○共同基於之犯意聯絡，由被告
    癸○○交付子○○供轉交證人劉淑敏之4500元，係預備交付
    之賄絡，應於本案被告丙○○、癸○○所犯投票交付賄賂罪
    項下及被告子○○所犯預備投票交付賄賂罪宣告連帶沒收。
、被告丁○○於98年12月5日19時15分許在彰化縣二水鄉○○
    村○○路8之9號住處，為警扣得陳奭堯選舉傳單170張、現
    金1萬4000元中之4000元(其中1萬元係被告丙○○所交付，
    已如前所述)、彰化縣二水鄉電話簿3本及其持用之行動電
    話1支，與被告癸○○於98年12月3日22時許，在其位於彰
    化縣田中鎮○○路○段216巷100弄132號住處，為警處扣得之
    8萬元，被告丁○○、癸○○供稱並未以之供犯罪所用，本
    院復查無其他積極證據，足以證明被告丁○○、癸○○有供
    作犯罪之用，故不併為沒收之諭知。
據上論斷，應依刑事訴訟法第299 條第1 項前段，公職人員選舉
罷免法第99條第1項、第3項、第5項前段、第113條第3項，刑法
第11條、第28條、第143條第1項、第2項、第37條第2項、第47條
第1項、第74條第1項第1款、第2款、第2項第4款、第38條第1項
第2款，刑法施行法第1條之1，判決如主文。
本案經檢察官王元郁到庭執行職務。
中    華    民    國    99    年    4    月    30    日
                 刑事第二庭  審判長  法  官  石  馨  文
                                     法  官  吳  芙  如
                                     法  官  羅  永  安
以上正本證明與原本無異。
如不服本判決應於收受判決後10日內向本院提出上訴書狀，並應
敘述具體理由；其未敘述上訴理由者，應於上訴期間屆滿後20日
內向本院補提理由書（均須按他造當事人之人數附繕本）「切勿
逕送上級法院」。
中    華    民    國    99    年    4     月    30    日
                                      書記官  魏  嘉  信
附錄本案論罪科刑法條全文：
中華民國刑法第143條
（投票受賄罪）
有投票權之人，要求、期約或收受賄賂或其他不正當利益，而許
以不行使其投票權或為一定之行使者，處 3 年以下有期徒刑，
得併科 5 千元以下罰金。
犯前項之罪者，所收受之賄賂沒收之。如全部或一部不能沒收時
，追徵其價額。

司法院資訊處製作；財團法人民間司法改革基金會備份。
